【裁判字號】    94,訴,795
【裁判日期】    950623
【裁判案由】    侵權行為損害賠償
【裁判全文】
臺灣桃園地方法院民事判決               94年度訴字第795號
原      告  乙○○
            甲○○
兼上列二人
法定代理人  丙○○  住同上
共      同
訴訟代理人  洪榮彬  律師
複  代理人  吳尚昆  律師
被      告  戊○○  住桃園縣龜.
                    樓
上列當事人間請求侵權行為損害賠償事件，於民國95年5 月29日
言詞辯論終結，本院判決如下：
    主      文
被告應給付原告丙○○新臺幣捌拾陸萬捌仟陸佰柒拾伍元，暨自
民國九十四年六月二十四起至清償日止，按週年利率百分之五計
算之利息。
被告應給付原告乙○○新臺幣伍拾參萬柒仟陸佰伍拾捌元，暨自
民國九十四年六月二十四起至清償日止，按週年利率百分之五計
算之利息。
被告應給付原告甲○○新臺幣伍拾陸萬參仟參佰捌拾壹元，暨自
民國九十四年六月二十四起至清償日止，按週年利率百分之五計
算之利息。
原告其餘之訴駁回。
訴訟費用由原告丙○○負擔捌分之肆、原告乙○○、甲○○各負
擔捌分之壹，餘由被告負擔。
本判決第一項，於原告丙○○以新臺幣貳拾萬元，為被告供擔保
後，得假執行；本判決第二項、第三項，於原告乙○○、甲○○
各以新臺幣壹拾參萬元為被告供擔保後，得假執行
原告其餘假執行之聲請駁回。
    事實及理由
一、原告起訴主張：（一）被告前於民國92年2 月25日夜間10時
    40分許，騎乘牌照號碼為HRI-201 號重機車沿桃園縣八德市
    ○○路往大湳方向行駛至廣興路口處時，原應注意車前狀況
    ，並隨時採取並要之安全措施，且在雙向2 車道行駛時，在
    劃有分向限制線之路段，不得駛入來車之車道內，又行駛至
    交岔路口，直行車尚未進入交岔路口，而轉彎車已達中心處
    開始轉彎，直行車應讓轉彎車先行，竟疏未注意及此，猶貿
    然行駛，適有未佩帶安全帽之訴外人李鳳嬌所騎乘牌照號碼
    為BWZ-300 號重機車欲自廣興路左轉進入新興路，兩車因此
    發生碰撞，訴外人李鳳嬌因而受有頭部外傷，延至同年月28
    日因顱腦損傷休克致死。被告因上開車禍事故所涉過失致死
    案，固經臺灣桃園地方法院檢察署檢察官於92年9 月30日以
    92年度偵字第14782 號為不起訴處分，並告確定在案，惟依
    最高法院50年度台上字第872 號判例意旨，本件為獨立民事
    訴訟，自不受前開不起訴處分所為事實認定之拘束。又依據
    桃園縣警察局八德分局廣興派出所製作之道路交通事故現場
    圖所示，被告機車剎車痕距離新興路往大湳方向路面邊線
    5.4 公尺，兩造機車撞擊地點即「機車散落物」則距離新興
    路往大湳方面路面邊線6.7 公尺，且離交岔路口尚有一段距
    離，而新興路路面寬度為10.3公尺，其劃分雙向車道之中心
    點位置應為距離路面邊線5.15公尺，顯見被告機車跨越道路
    中央分向線行駛於對向車道，並撞擊已完成左轉彎動作之訴
    外人李鳳嬌所騎乘機車，被告自屬有過失。（二）被告過失
    侵害訴外人李鳳嬌之生命權，原告丙○○、乙○○及甲○○
    分別為訴外人李鳳嬌之夫及子，自得依民法第184 條、第
    192 條第1 項、第2 項及第194 條規定，向被告請求賠償。
    茲將原告3 人所得請求賠償之項目及金額分敘如下：１殯葬
    費：原告丙○○為處理訴外人李鳳嬌之後事，支出殯葬費合
    計新臺幣（下同）237,350 元。２扶養費：(1)原告丙○○58
    年7 月5 日生，於其妻李鳳嬌死亡時34歲，依91年臺灣地區
    男性簡易生命表，其平均餘命為40.93 年，其需獨立扶養2
    名年幼子女，再加上房屋貸款數百萬元，顯已無法維持生活
    ，依法自得請求扶養費。又以行政院主計處所編92年家庭收
    支調查報告之桃園縣每人每年之平均消費支出為183,725 元
    （計算式：每戶每年707,342 元每戶平均人數為3.85人）
    作為其每年應受扶養費，再以霍夫曼係數21.97 計算，原告
    丙○○可得請求之扶養費為4,036,438 元（計算式：183725
    ×21.97=0000000）。 (2)原告乙○○、甲○○分別為87年4
    月11日生、88年11月13日生，於其母李鳳嬌死亡時分別未滿
    5 歲、4 歲，各離成年尚有15年、16年，又以上述桃園縣每
    人每年之平均消費支出作為每人每年應受扶養費，再依霍夫
    曼係數計算，並除以父母分攤扶養，原告乙○○、甲○○可
    得請求之扶養費為1,008,650 元、1,060,093 元（計算式：
    原告乙○○部分：183725×10.98 2=0000000 元；原告甲○○部分：183725×11.54 2=0000000 元）。３精神慰撫
    金：原告丙○○與訴外人李鳳嬌自由戀愛多年始結連理，原
    期盼能白首偕老，豈料不幸遭此劇變天人永隔，日後漫漫長
    路、深深黑夜誰人陪伴，又訴外人李鳳嬌死亡時懷有約2 個
    月許之身孕，原告丙○○之第3 個子女，未及出世即隨母一
    同過世，人生所能承受之痛苦，莫此為甚，爰請求精神慰撫
    金1,500,000 元。至原告乙○○、甲○○於訴外人李鳳嬌死
    亡時，正是成長之際，亟需母愛呵護，卻因此痛失所怙，爰
    各請求1,000,000 元之精神慰撫金。４原告3 人已共同領取
    強制汽車責任保險金1,400,000 元，原告丙○○、乙○○各
    分得466,667 元，原告甲○○分得466,666 元，扣除後，則
    原告丙○○、乙○○、甲○○得向被告請求之金額依序為
    5,307,121 元、1,541,983 元、1,593,427 元。為此聲明請
    求：(1)被告應給付原告乙○○1,541,983 元、原告甲○○
    1,593,427 元、原告丙○○5,307,121 元，及均起訴狀繕本
    送達翌日起至清償日止，按週年利率5%計算之利息。(2)原告
    3 人願供擔保，請准宣告假執行。
二、被告對於原告主張之殯葬費不爭執，惟以：（一）被告就系
    爭車禍之發生並無過失，蓋：１被告因系爭車禍事故所涉過
    失致死案，經臺灣桃園地方法院檢察署檢察官以92年度偵字
    第14782 號偵查結果，以並無任何積極事證足以證明被告有
    超速或其他違反注意義務之情，認為罪嫌不足而為不起訴處
    分確定在案，雖民事訴訟不受刑事認定事實之拘束，得獨立
    認定事實，但苟無積極反證，亦不應任意為與刑事判決相異
    之認定。２又桃園縣警察局八德分局廣興派出所製作之道路
    交通事故現場圖，係以「新興幹31」電線桿為基準點，與機
    車剎車痕之兩端為另外2 點，繪製出一直角三角形，而經丈
    量結果，電線桿至機車剎車痕始點即斜邊長度為11.6公尺，
    機車剎車痕即底邊長度為12.8公尺，電線桿至機車剎車痕末
    端惟5.4 公尺，其底邊竟大於斜邊，上開現場圖之數據明顯
    有誤，不足採信。何況，機車係兩輪行駛，重心不穩，國內
    尚無機車肇事後遺留剎車痕長度換算時速之數據資料可供對
    照參考，此有臺灣省桃園縣區車輛行車事故鑑定委員會92年
    8 月12日府車鑑桃字第920639-1號函可稽，故原告憑上開現
    場圖所為各種推論，俱無可採。此外，上開現場圖上並未劃
    有中央分隔線，且僅有訴外人李鳳嬌所騎乘之機車，而無被
    告機車相關位置、方向等資料，單憑訴外人李鳳嬌機車之位
    置、方向為判斷，恐有失真之虞，原告主張被告機車跨越中
    央分隔線行使云云，實屬無據。３系爭車禍事故之發生，實
    則係未佩帶安全帽之訴外人李鳳嬌騎乘機車闖紅燈，左轉彎
    高速行駛未讓直行車先行所致，訴外人李鳳嬌自應就系爭車
    禍事故之發生負全部過失責任。（二）另原告請求之扶養費
    及精神慰撫金部分，顯屬過高，被告無法負擔等語置辯。並
    答辯聲明：原告之訴駁回。
三、兩造不爭執事實：
（一）被告前於92年2 月25日夜間10時40分許，騎乘牌照號碼為
      HRI-201 號機車沿桃園縣八德市○○路往大湳方向行駛至
      廣興路口處時，適有未佩帶安全帽之訴外人李鳳嬌騎乘牌
      照號碼為BWZ-300 號機車欲自廣興路左轉進入新興路，兩
      車因故發生碰撞，訴外人李鳳嬌因而受有頭部外傷，延至
      同年月28日因顱腦損傷休克致死。又訴外人李鳳嬌為原告
      丙○○之妻，原告乙○○、甲○○之母，而發生系爭車禍
      事故時，訴外人李鳳嬌懷有約2 個月許之身孕。
（二）被告因上開車禍事故所涉過失致死案，業經臺灣桃園地方
      法院檢察署檢察官於92年9 月30日以92年度偵字第14782
      號為不起訴處分，並告確定在案。
（三）原告3 人已共同領取強制汽車責任保險金1,400,000 元，
      而原告丙○○、乙○○各分得466,667 元，原告甲○○分
      得466,666 元。
（四）系爭發生車禍之新興路原設有中央分隔線，惟因系爭車禍
      發生前甫鋪設柏油，在未及劃設中央分隔之際，即發生系
      爭車禍事故。
四、原告主張上開車禍事故係被告過失行為所致，此為被告所否
    認，並以事實及理由欄二所載等語置辯，經查：
（一）按刑事訴訟法第504 條（現為第500 條）所謂應以刑事判
      決所認定之事實為據者，係指附帶民事訴訟之判決而言，
      如附帶民事訴訟經移送於民事庭後，即為獨立民事訴訟，
      其裁判不受刑事判決認定事實之拘束，最高法院48年台上
      字第713 號判例可資參照。本件被告因系爭車禍事故，雖
      前經臺灣桃園地方法院檢察官於92年9 月30日為不起訴處
      分確定（即92年度偵字第14782 號過失致死事件），然參
      諸前揭判例精神，本院對原告起訴事實之認定，自不受檢
      察官不起訴處分所拘束。況審視上開不起訴處分書內容所
      載，該承辦檢察官洵係因其所囑請鑑定系爭車禍之機關即
      臺灣省桃園縣區車輛行車事故鑑定委員會函復：「因國內
      尚無機車肇事後遺留煞車痕長度換算時速之數據可供對照
      參考」等語，而以無法認定被告於肇事時超速為由，即逕
      為不起訴處分，惟上開案卷內，除該函文內，尚有被害人
      李鳳嬌確因系爭車禍發生而亡故之死亡相驗證明書、道路
      交通事故現場圖及調查報告表（一）、（二）、照片數幀
      等書證，以及被告與原告丙○○於警訊時之供述筆錄，檢
      察官究竟為何排斥上開證據而否定被告過失致死犯嫌，並
      未見其詳細分析敘明，上開不起訴處分之決定，顯有草率
      速斷之嫌，是以該不起訴處分書自不足援為被告有利之認
      定。
（二）被告騎乘牌照號碼為HRI-201 號重機車沿桃園縣八德市○○路往大湳方向行駛至廣興路口處時，原應遵守在未劃設
      行車分向線之道路，時速不得超過40公里之規定，竟疏未
      注意及此，猶貿然行駛，適與被害人李鳳嬌所騎乘牌照號
      碼為BWZ-300 號重機車發生碰撞，被害人李鳳嬌因而受有
      頭部外傷，延至同年月28日因顱腦損傷休克致死，業經本
      院調取本院92年度相字第440 號相驗卷、92年度偵字第14
      78 2號過失致死偵查卷內勘驗筆錄、相驗屍體證明書、檢
      測呼氣酒精濃度測試值表、診斷證明書、道路交通事故調
      查報告表及談話紀錄表核閱屬實（見本院檢察署92年度偵
      字第14782 號偵查卷第5 至6 頁、92年度相字第440 號相
      驗卷第2 至47頁）。雖被告否認上開過失致死之事實，抗
      辯並未違規超速云云。惟被告當時之煞車痕經測量長達12
      .8 公 尺（見本院檢察署92年度相字第440 號相驗卷第2
      頁），而當時該地路面因剛鋪設柏油，尚未及劃設行車分
      向線，依道路交通安全規則第93條第1 項第1 款但書規定
      ，行車時速應不得超過40公里，然觀乎被告前揭之剎車痕
      長度，其當時之行車時速是否確在40公里以下，已非無疑
      ；況被告於事發後之警詢筆錄中亦自承當時之車速莫約達
      80公里（見本院檢察署92年度相字第440 號相驗卷第5 頁
      背面）；加之證人即當時抵達現場處理事故之員警丁○○
      於本院審理中亦具結證稱被告當時車速應有一定之速度（
      見本院95年5 月29日言詞辯論筆錄第2 頁），顯見本件車
      禍事故確係因被告駕車違規超速所致。被告所辯伊當時並
      未違規超速云云，自非可取。
五、按行車速度應依速限標誌或標線之規定，道路交通安全規則
    第93條第1 項定有明文。而上開路段之限速為40公里，被告
    自應遵守上開規定，謹慎駕車，以維行車安全及避免危險發
    生，而參之當時天候及路況，又無不能注意之情事，此有前
    揭調查報告表在卷可佐，被告竟疏於注意，貿然超速行駛，
    而肇致本件事故，其有疏未盡其應注意之義務而有過失，至
    為明灼，且過失行為與被害人李鳳嬌之死亡間有相當因果關
    係。從而被告不法侵害被害人李鳳嬌之生命，應負賠償責任
    。
六、按「因故意或過失不法侵害他人之權利者，負損害賠償責任
    。」民法第184 條第1 項著有明文；次按「不法侵害他人致
    死者，被害人之父、母、子、女及配偶，雖非財產上之損害
    ，之身體、健康者，被害人雖非財產上損害，亦得請求賠償
    相當之金額」，民法第194 條定有明文，復按「不法侵害他
    人致死者，對於支出醫療及增加生活上需要之費用或殯葬費
    之人，亦應負擔損害賠償責任。被害人對於第三人負有法定
    扶養義務者，加害人對於第三人亦應負損害賠償責任」，民
    法第192 條第1 、2 項定有明文。今被告因過失不法侵害李
    鳳嬌致死，原告分別為被害人李鳳嬌之夫、親子，自得依據
    前揭規定請求被告負損害賠償之責任。
六、爰就原告請求之金額，審酌如下：
(一)喪葬費用部分：
    原告丙○○為被害人李鳳嬌支出之殯葬費用共計支出237,35
    0 元，業據原告丙○○提出之喪葬費開支表1 份、估價單1
    紙為證，復為被告所不爭執，堪信為真實，是原告丙○○請
    求被告賠償237,350 元，即屬於法有據，應予准許。
（二）扶養費用部分：
  １原告丙○○部分：
    原告丙○○主張伊係被害人李鳳嬌之夫，而請求扶養費4,03
    6,438 元，固據其提出戶籍謄本為證，惟按「受扶養權利者
    ，以不能維持生活而無謀生能力者為限。」，民法第1117條
    第1 項定有明文。查原告丙○○於系爭車禍發生前即任職於
    儒龍電子公司，月薪達33,000元，非但有謀生能力且其所得
    並足以維持生活，揆諸上開規定，原告丙○○自無受扶養之
    權利，則其請求被告給付上開扶養費，即屬無據。
  ２原告乙○○部分：
    原告乙○○為被害人李鳳嬌之長男，依民法第1114條第1項
    第1 款規定，被害人李鳳嬌對於原告乙○○負有扶養之義務
    。又原告乙○○係87年4 月1 日出生，在其成年之前，並無
    謀生能力，應由其父即原告丙○○與其母即被害人李鳳嬌按
    各1/2 比例共負扶養義務。又依行政院主計處92年度家庭收
    支調查報告，桃園縣92年度每戶每年之平均消費支出為707,
    342 元，每戶平均人數為3.86人，是桃園縣平均每人每年經
    常性支出為183,249 元，自得作為計算扶養費之依據。準此
    ，自被害人李鳳嬌死亡之日即92年2 月28日起至原告乙○○
    年滿20歲時止，尚有15年又1 個月，即15.08年，依霍夫曼
    法扣除中間利息後，原告乙○○得請求之扶養費為1,010,11
    5 元【其計算式為：〈183,249 元×10.9800 （此為應受扶
    養15年之霍夫曼係數）+183,249元×0.08× (11.5363 －
    10.9800)〉×1/2 （扶養義務人數）=1,010,115（小數點以
    下四捨五入，下同）】，茲原告乙○○就此僅請求
    1,008,650 元，自屬有據。
  ３原告甲○○部分：
    原告甲○○為被害人李鳳嬌之次男，依民法第1114條第1項
    第1 款規定，被害人李鳳嬌對於原告甲○○亦負有扶養之義
    務。又原告甲○○係88年11月13日出生，在其成年之前，並
    無謀生能力，應由其父即原告丙○○與其母即被害人李鳳嬌
    按各1/2 比例共負扶養義務。又依行政院主計處92年度家庭
    收支調查報告，桃園縣92年度每戶每年之平均消費支出為70
    7,342 元，每戶平均人數為3.86人，是桃園縣平均每人每年
    經常性支出為183,249 元，自得作為計算扶養費之依據。準
    此，自被害人李鳳嬌死亡之日即92年2 月28日起至原告甲○○年滿20歲時止，尚有16年又8 個月，即16.67 年，依霍夫
    曼法扣除中間利息後，原告乙○○得請求之扶養費為1,090,
    194 元【其計算式為：〈183,249元×11.5363 （此為應受
    扶養16年之霍夫曼係數）+183,249元×0.67× (12.0769 －
    11.5363)〉×1/2 （扶養義務人數）=1,090,194】，茲原告
    甲○○就此僅請求1,060,093 元，自屬有據。
（三）慰撫金部分：
    被告騎乘重機車沿桃園縣八德市○○路往大湳方向行駛至廣
    興路口處時，原應遵守在未劃設行車分向線之道路，時速不
    得超過40公里之規定，竟疏未注意及此，猶貿然行駛，適與
    被害人李鳳嬌所騎乘重機車發生碰撞，被害人李鳳嬌因而受
    有顱腦損傷休克致死，已如前述，而被告於肇事時，為20歲
    之人（72年2月7日生），係以從事鐵工為業，復參以被告於
    本件審理時亦表示願以2 、30萬元和解，堪認被告非完全無
    和解意思；至原告丙○○、乙○○、甲○○均為被害人李鳳
    嬌之至親，被害人遭此意外事故，渠等精神痛苦實屬必然，
    是本院參酌上情、兩造上開身分、地位、經濟狀況及原告所
    受精神上痛苦程度等一切情狀，認原告就本件慰撫金之請求
    ，即原告丙○○部分1,500,000 元，原告乙○○、甲○○各
    1,000, 000元尚稱允當，應予准許。
（四）前開金額合計之結果，原告丙○○得請求1,737,350元（
      237,350 ＋1,500,000 ＝1,737,350） ；原告乙○○得請
      求2,008,650 元（1,008,650 ＋1,000,000 ＝2,008,650
      ）；原告甲○○得請求2,060,093 元（1,060,093 ＋1,00
      0,000 ＝2,060,093） 。
七、次按損害之發生或擴大，被害人與有過失者，法院得減輕賠
    償金額或免除之，民法第217條第1項定有明文。經查，被告
    之過失係因其違規超速，而被害人李鳳嬌之過失係因其「騎
    乘機車未戴安全帽」，此復為兩造所不爭執，致造成本件事
    故發生，足見就事故之發生被告與被害人李鳳嬌均有過失。
    本院斟酌雙方過失程度輕重之結果，認被告與被害人李鳳嬌
    均應各負擔百分之50之過失責任，是以，上開原告得請求之
    金額應予減半；
六、再者，原告三人於訴外人李鳳嬌車禍後，已領取強制汽車保
    險理賠金1,400,000 元，而依強制汽車責任保險法第32條規
    定：「保險人依本法所為之保險給付，視為被保險人損害賠
    償金額之一部分；被保險人受賠償請求時，得扣除之。」，
    原告三人既已領取保險金1,400,000 元，而原告丙○○、乙○○各分得466,667 元、原告甲○○分得466,666 元之保險
    金，應各自就其所受損害額內扣除之。
七、綜上所述，原告三人基於侵權行為之相關規定請求被告負損
    害賠償責任一節，應屬有據。其中原告丙○○部分，因其所
    得請求之損害金額為868,675 元，於扣除強制汽車責任保險
    理賠金466,667 元後，得請求402,008 元，以此推之，原告
    乙○○、甲○○所得請求之金額分別為537,658 元、563,38
    1 元。從而，原告三人分別於上開金額範圍內之請求為有理
    由，逾此範圍之請求，則無理由，應予駁回。
八、第按民法第213 條第2 項有關法定遲延利息之規定，惟有「
    因回復原狀而應給付金錢者」始有適用，尚難據此認為所有
    損害賠償債務成立之同時，履行期即已屆至，是除民法第21
    3 條第2 項之規定外，其他損害賠償債權於成立後，猶須待
    債權人行使請求權，債務人自受催告時起，其定有履行期限
    者，則自期限屆滿時起始負遲延責任（民法第229 條參照）
    ，本件原告請求自被告收受起訴狀繕本送達翌日即之94年6
    月24日起至清償日止，依法定利率即週年利率5%計算之遲延
    利息，尚非無據，應予准許。
九、原告陳明願供擔保，聲請宣告假執行，經核原告勝訴部分並
    無不合，爰酌定相當擔保金額准許之。至其敗訴部分，其假
    執行之聲請以失所附麗，應予駁回。末本件事證已臻明確，
    兩造其餘攻擊防禦方法，核與判決結果無影響，毋庸再予一
    一論述，附此敘明。
十、訴訟費用負擔之依據：民事訴訟法第79條、第85條第1項。
中   華   民   國     95    年     6      月   23     日
                         民事第二庭  法  官  石有為
以上正本，係照原本作成。
如對本判決上訴，須於判決送達後二十日內向本院提出上訴狀
                                     書記官  黃棟楠
中   華   民   國     95    年     6      月   23     日


司法院資訊處製作；財團法人民間司法改革基金會備份。
